【裁判字號】    98,民商上,1
【裁判日期】    980716
【裁判案由】    侵害商標權有關財產權爭議等
【裁判全文】
智慧財產法院民事判決
                                     98年度民商上字第1號
上  訴  人  禾一生物科技有限公司
法定代理人  甲○○
訴訟代理人  方春意律師
被上訴人    超能生化科技股份有限公司
法定代理人  乙○○
訴訟代理人  桂齊恆律師
複代理人    廖正多律師
上列當事人間侵害商標權有關財產權爭議事件，上訴人對於中華
民國97年10月23日臺灣屏東地方法院97年度智字第1 號第一審判
決提起上訴，本院於98年7月2日言詞辯論終結，判決如下：
    主  文
原判決除確定部分外廢棄。
上開廢棄部分，被上訴人在第一審之訴及假執行之聲請均駁回。
第一審（除確定部分外）、及第二審訴訟費用由被上訴人負擔。
    事實及理由
一、被上訴人起訴主張：被上訴人為臺東縣初鹿牧場之經營權人
    ，就初鹿牧場生產之各項牛乳製品等，以「初鹿鮮乳」、「
    初鹿牧場」之文字及圖樣向經濟部智慧財產局（下稱智慧局
    ）申請註冊商標，取得中華民國商標註冊證第01221292號及
    01225031號等商標權，指定使用於牛奶、牛乳、調味乳、鮮
    乳、鮮奶等乳製商品之服務，且現均仍在商標權期間。詎上
    訴人竟未經同意或授權，基於欺騙消費大眾之故意，製造生
    產牛乳、鮮乳商品，並以「禾一台東初鹿鮮乳」之名，於超
    市、賣場等陳列販售，已有致消費者混淆誤認之虞；且因上
    訴人生產之鮮乳味淡稀薄，與被上訴人產製之鮮乳味濃香醇
    相較，已嚴重影響被上訴人之商譽，並侵害「初鹿鮮乳」商
    標，上訴人所為已違反商標法第81條第1 款及第82條之規定
    ，被上訴人並已提起刑事告訴，現於屏東地檢署偵查中，為
    此爰依商標法第61條第1 項、第63條第1 項第2 款、第3 項
    、第64條規定請求排除侵害及損害賠償。並聲明：(一)上訴人
    應給付被上訴人新臺幣（下同）300 萬元，及自起訴狀繕本
    送達翌日起至清償日止，按年息百分之5 計算之利息。(二)上
    訴人不得再使用被上訴人之「初鹿鮮乳」註冊商標於所生產
    之牛乳製品為陳列及販賣。(三)上訴人應負擔費用將本件民事
    最後事實審判決書當事人、案由和主文以4 號字體，判決理
    由欄以6 號字體刊登於中國時報及自由時報全國版各一日。
    (四)聲明第一項願供擔保請准宣告假執行。
二、上訴人則以：被上訴人申請註冊之「初鹿鮮乳」商標，其中
    「初鹿」兩字係臺東縣卑南鄉初鹿村之地名，「鮮乳」兩字
    則係商品之名稱，「初鹿鮮乳」四字所表示之意義為初鹿地
    區所產製之鮮乳，自屬於商品之說明或商品通用之標章或名
    稱無誤，依商標法第23條第1 項第2 款、第3 款規定，即不
    應准許註冊，其商標註冊顯然違法，應予撤銷，上訴人自無
    侵害其商標權可言。其次，上訴人於94年11月25日申請「禾
    一台東初鹿鮮乳」商標之註冊，而被上訴人則於同年11月29
    日申請「初鹿鮮乳」商標之註冊，則上訴人以「禾一台東初
    鹿鮮乳」為商標申請註冊在先，而被上訴人以「初鹿鮮乳」
    為商標申請註冊在後，依商標法之規定，原則上不應准許申
    請在後之被上訴人商標註冊，智慧局卻准許申請在後之被上
    訴人商標註冊，顯亦違法。土地銀行經營初鹿牧場期間雖使
    用「土地銀行初鹿鮮乳」標示其乳品，惟未申請註冊系爭商
    標，亦僅將初鹿鮮乳四字當作商品說明，與被上訴人將「初
    鹿鮮乳」四字申請註冊獨佔不同。被上訴人係向財政部國有
    財產局標得初鹿牧場經營權，自無權使用土地銀行所創設之
    系爭商標，而被上訴人於承繼初鹿牧場經營權之前，申請註
    冊系爭商標，其時尚未開始生產鮮乳，自難謂該商標已廣為
    消費者所知悉，並知其表彰被上訴人之產品，上訴人產製之
    乳品品質優良，無損及被上訴人商譽之可能，被上訴人請求
    賠償損害，尚乏依據等語，資為抗辯。
三、本件經原審判決：(一)上訴人應給付被上訴人2,013,435 元及
    自民國97年3 月8 日起至清償日止，按週年利率百分之5 計
    算之利息；(二)上訴人不得使用被上訴人「初鹿鮮乳」註冊商
    標於所生產之牛乳製品為陳列及販賣；(三)上訴人應負擔費用
    將本件民事最後事實審判決書當事人、案由和主文以4 號字
    體，判決理由欄以6 號字體刊登於中國時報及自由時報全國
    版各1 日；(四)被上訴人其餘之訴及假執行聲請均駁回；並諭
    知兩造分別供擔保後得准假執行及免假執行。上訴人對其敗
    訴部分聲明不服，提起上訴，其上訴聲明為：(一)原判決關於
    上訴人敗訴部分廢棄；(二)上開廢棄部分，被上訴人在第一審
    之訴及假執行之聲請均駁回。被上訴人之答辯聲明：上訴駁
    回，被上訴人對其敗訴部分並未聲明不服，而已判決確定。
四、被上訴人主張其於94年標得原由國有財產局委託土地銀行經
    營之初鹿牧場之經營權，取得自95年1 月1 日起30年間之經
    營權，並註冊取得「初鹿鮮乳」商標（如附圖一所示，下稱
    系爭商標），上訴人則係使用「禾一台東初鹿鮮乳」（如附
    圖二所示）於其所產製之乳品並對外銷售等事實，業據被上
    訴人提出初鹿牧場委託改良利用契約書、商標註冊證影本、
    上訴人產品照片兩幀在卷可稽，並為上訴人所不爭執，堪信
    為真實。是本件爭點應為：(一)系爭商標是否違反商標法第23
    條第1 項第2 款、第3 款規定，而應予撤銷？(二)上訴人使用
    「禾一台東初鹿鮮乳」於牛乳商品是否侵害被上訴人之系爭
    商標權？茲析述如下：查系爭商標圖樣，係由未經設計、印
    刷字體之單純中文「初鹿鮮乳」4 字由左至右排列而構成，
    其中「初鹿」為臺東縣卑南鄉初鹿村之地名，「鮮乳」為商
    品名稱，則「初鹿鮮乳」即有「於初鹿地區所生產之鮮乳」
    之意，被上訴人以之指定使用於乳類商品，係屬表示指定使
    用商品本身之來源或產地之說明性文字，復未因被上訴人之
    使用而在交易上成為被上訴人商品之識別標識，而有商標法
    第23條第1 項第2 款所定不得註冊之情事，故經本院97年度
    行商訴字第70號行政判決撤銷其註冊，被上訴人不服而提起
    上訴，嗣經最高行政法院於98年5 月21日以98年度裁字第12
    86號裁定駁回上訴在案（見本院卷第33-41 、81-83 頁），
    是以系爭商標業經撤銷確定，其商標權之效力，即應視為自
    始即不存在，上訴人使用「禾一台東初鹿鮮乳」於牛乳商品
    ，即無侵害被上訴人系爭商標權之情事。
五、綜上，系爭商標既經撤銷確定，上訴人使用「禾一台東初鹿
    鮮乳」於牛乳商品，即無侵害被上訴人系爭商標權之情事，
    被上訴人依商標法第61條第1 項、第63條第1 項第2 款、第
    3 項、第64條規定請求上訴人給付2,013,435 元及自97 年3
    月8 日起至清償日止，按週年利率百分之5 計算之利息；上
    訴人不得使用被上訴人「初鹿鮮乳」註冊商標於所生產之牛
    乳製品為陳列及販賣；上訴人應負擔費用將本件民事最後事
    實審判決書當事人、案由和主文以4 號字體，判決理由欄以
    6 號字體刊登於中國時報及自由時報全國版各1 日，均無理
    由，而不應准許，其假執行之聲請亦失依附，應併駁回。原
    審就此部分為上訴人敗訴之判決，並為准免假執行之宣告，
    自有未洽。上訴意旨指摘原判決不當，求予廢棄改判，為有
    理由，應予准許。
六、本件事證已臻明確，兩造其餘攻擊防禦方法及所舉證據，經
    本院審酌後，核與本件判決結果不生影響，爰不一一論述，
    併此敘明。
七、據上論結，本件上訴為有理由，依民事訴訟法第450 條、第
    78 條 ，判決如主文。
中    華    民    國    98    年    7     月    16    日
                  智慧財產法院第一庭
                              審判長 法  官  李得灶
                                     法  官  王俊雄
                                     法  官  林欣蓉
以上正本係照原本作成
如不服本判決，應於收受送達後20日內向本院提出上訴書狀，其
未表明上訴理由者，應於提出上訴後20日內向本院補提理由書狀
（均須按他造當事人之人數附繕本）；上訴時應提出委任律師或
具有律師資格之人之委任狀；委任有律師資格者，另應附具律師
資格證書及釋明委任人與受任人有民事訴訟法第466 條之1 第1
項但書或第2 項（詳附註）所定關係之釋明文書影本。
中    華    民    國    98    年    7     月    16    日
                                   書記官  周其祥
附註：
民事訴訟法第466條之1（第1項、第2項）：
對於第二審判決上訴，上訴人應委任律師為訴訟代理人。但上訴
人或其他法定代理人具有律師資格者，不在此限。
上訴人之配偶、三親等內之血親、二親等內之姻親，或上訴人為
法人、中央或地方機關時，其所屬專任人員具有律師資格並經法
院認為適當者，亦得為第三審訴訟代理人。


司法院資訊處製作；財團法人民間司法改革基金會備份。
